【裁判字號】    98,建,42
【裁判日期】    990618
【裁判案由】    給付報酬
【裁判全文】
臺灣高雄地方法院民事判決                98年度建字第42號
原      告  丙○○○○○○○○.
訴訟代理人  焦文城律師
            施秉慧律師
被      告  丁○○
訴訟代理人  謝國允律師
上列當事人間給付報酬事件，經本院於民國99年5 月18日言詞辯
論終結，判決如下：
    主      文
被告應給付原告新臺幣捌拾捌萬壹仟伍佰元，及其中新臺幣柒拾
萬元自民國九十八年二月七日起至清償日止，按年息百分之五計
算之利息，其中新臺幣壹拾捌萬壹仟伍佰元，自民國九十八年三
月二十七日起至清償日止，按年息百分之五計算之利息。
原告其餘之訴駁回。
訴訟費用由被告負擔百分之五十四，其餘由原告負擔。
本判決第一項於原告為被告提出新臺幣參拾萬元供擔保後，得假
執行。如被告為原告提出新臺幣捌拾捌萬壹仟伍佰元供擔保後，
得免為假執行。
原告其餘假執行之聲請駁回。
    事實及理由
一、原告主張：被告於民國97年9 月20日委任原告就門牌號碼高
    雄縣仁武鄉○○○街25號房屋（下稱系爭房屋）進行整修工
    程（下稱系爭工程），雙方簽立工程承攬契約，約定工程總
    價為新台幣（下同）350 萬元，分5 期付款，被告應於簽約
    時給付第1 期款35萬元，於開工前1 日給付第2 期款70萬元
    ，再於建築物整修工程拆除完成及空間隔局放樣完成時，給
    付第3 期款1,225,000 元，俟系爭工程完成70% 時給付第4
    期款105 萬元，於完工時給付尾款175,000 元（下稱系爭契
    約）。原告並已依約開工，完成泥作拆除工程，惟被告僅給
    付第1 期款35萬元，拒絕給付其餘工程款，亦不讓原告繼續
    進場施作，經原告於98年2 月6 日函催被告於文到5 日內給
    付第2 期款70萬元，並告知進場施作日期，請其配合辦理，
    詎被告於98年2 月17日以存證信函向原告為解除系爭契約之
    意思表示。為此爰依系爭契約第4 條約定，請求被告給付已
    到期之第2 期工程款70萬元。又依系爭契約第4 條之2 約定
    ，原告得於被告違約之情狀下，請求被告付清全部酬金，爰
    先行請求被告支付第3 期酬金1,225,000 元等情。並聲明：
    (一)被告應給付原告1,925,000 元，及其中700,000 元自98年
    2 月7 日起至清償日止，按年息5%計算之利息；其中1,225
    ,000元自起訴狀繕本送達翌日起至清償日止，按年息5%計算
    之利息。(二)願供擔保，請准宣告假執行。
二、被告則以：原告於簽立系爭契約後，始告知因設計圖稿漏未
    將系爭房屋入門客廳處，如附圖一編號A 所示之主要結構立
    柱（下稱系爭立柱）列入考量，而不能拆除系爭立柱，致無
    法依原設計圖施工，故系爭契約已有客觀給付不能情事，且
    該不能情事無法除去，依民法第246 條第1 項規定，系爭契
    約應屬無效。縱認系爭契約為有效，則原告因設計疏失而無
    法按圖施工，亦有給付不能情事，經被告於98年2 月17日向
    原告為解除契約之意表表示，兩造自斯時起已無系爭契約關
    係存在，原告自不得再執系爭契約主張權利。又原告未曾通
    知被告開工，系爭契約第4 條第1 項第2 款約定之付款條件
    並未成就，原告請求被告給付第2 期工程款70萬元，即屬無
    據。況系爭契約第4 條之2 係屬損害賠償總額預定性質之違
    約金約定，非使被告喪失分期付款利益之加速條款，倘認本
    件有違約情事存在，亦應斟酌原告僅完成第2 期中之木作拆
    除工程，所完成之工程進度占整體工程比例甚微等一切情狀
    ，予以酌減等語置辯。並聲明：(一)原告之訴駁回。(二)如受不
    利判決，願供擔保，請准免為假執行。
三、兩造不爭執事項如下：
  (一)兩造於97年9 月20日就系爭工程，簽立系爭契約，雙方約定
    工程總價為350萬元，分5期付款，被告應於簽約時給付第1
    期款35萬元、於開工前1 日給付第2 期款70萬元，再於建築
    物整修工程拆除完成及空間隔局放樣完成時，給付第3 期款
    1,225,000 元，嗣系爭工程完成70% 時給付第4 期款105 萬
    元，於完工時給付尾款175,000 元。
  (二)被告已給付第1期款35萬元。
  (三)系爭房屋1樓客廳入口處有系爭立柱存在。
四、本件爭點為：(一)系爭契約是否以不能之給付為標的？是否自
    始無效？(二)被告於98年2 月17日所為解除系爭契約之意思表
    示，是否生合法解約之效力？(三)系爭工程是否因可歸責於被
    告之事由致不能完成？(四)原告依系爭契約第4 條第1 項第2
    款約定請求給付工程款70萬元，暨自98年2 月7 日起之法定
    遲延利息，有無理由？(五)系爭契約第4 條之2 約定是否具違
    約金之性質？法院得否酌減？原告依系爭契約第4 條之2 約
    定，請求被告給付1,225,000元，有無理由？茲分述如下：
  (一)系爭契約是否以不能之給付為標的？是否自始無效？
  1.按以不能之給付為契約標的者，其契約為無效。民法第246
    條第1 項前段固有明定。惟按民法上所謂給付不能，係指依
    社會觀念，其給付已屬不能者而者。最高法院著有20年上字
    第233 號判例可資參照。是以契約因自始不能而無效者，僅
    限於特定之債之給付物自始不能又不能代替，或種類之債指
    示之給付物，自始全部消滅或喪失融通性，始足當之，除此
    之外，既不生標的不能（即自始不能）之問題，契約自屬有
    效。合先敘明。
  2.被告辯稱系爭契約以拆除系爭樑柱為給付內容，然而系爭樑
    柱為系爭房屋主要結構之一，不能拆除，系爭契約即屬以不
    能之給付為標的，自始無效云云。惟原告否認之，主張：系
    爭契約係以如附件所示敲除、泥作、水電、油漆、木作等工
    程為給付內容，系爭立柱拆除非在附件所示敲除工程項目之
    列，系爭契約自不因系爭立柱能否拆除而不能履行，況系爭
    立柱經變更設計後，非不能移除，如被告執意將之列入施作
    範圍，亦僅生工程追加問題，要難謂系爭契約係以不能之給
    付為標的，自始無效等語。經查：
  (1)依系爭契約第3 條第1 項約定，原告應依設計圖及如附件一
    所示估價單（下稱系爭估價單）所列項目進行施工（見本院
    卷第8 頁），據證人即原告之設計師乙○○證稱：系爭契約
    簽訂前，雖曾因應被告所為要將2 樓增建，致總建坪達100
    坪，而提出總坪數100 坪之估價單，再因被告要求在頂樓搭
    蓋鐵皮屋，另提出其他估價單，惟雙方係以系爭估價單內容
    為最終議定內容，議定總價則為350 萬元，但因被告表示還
    有細部需要變更，故於簽約時未檢附設計圖面，僅以系爭估
    價單為契約附件，伊並曾於簽約前，先向被告提出如附件二
    所示設計圖面，再提出如附件三所示圖面，嗣上開圖面經變
    更為附件四所示圖面後，再變更為附件五所示圖面，當時伊
    與被告夫妻討論之結果為，預算要控制在350 萬元，至於圖
    面可能還會有變更，等圖面確認後再施工（見本院卷第259
    頁、第260 頁、第262 頁、第73至80頁）等語，堪認系爭工
    程施工範圍係以系爭估價單為依據，如有不足，則在工程總
    價不逾350 萬元之範圍內，輔以附件二至附件五所示設計圖
    說判斷之。被告雖另提出總建坪60坪、100 坪之工程估價單
    以為施工依據（見本院卷第272 頁、第275 頁），惟對照上
    開總建坪60坪估價單之工程總價為3,032,784 元，與系爭契
    約約定工程總價價差達467,216 元，且未約定施工材料品質
    ，核與證人乙○○所述，將預算控制在350 萬元乙節不符，
    足見該估價單並非系爭契約附件；而上開總建坪100 坪估價
    單之工程總價為4,008,784 元，已逾系爭契約約定總價350
    萬元，且含頂樓加蓋鐵皮屋項目在內（見本院卷第275 頁）
    ，惟被告對系爭工程不含頂樓加蓋鐵皮屋工程乙節，並不爭
    執，可見上開估價單亦非系爭契約附件。至於原告另主張：
    以附件六所示圖說，為系爭工程設計圖說乙節（見鑑定報告
    第25頁、第26頁），經本院斟酌，原告向鑑定人所提出如附
    件六所示圖說，與原告在本院審理中所提出如附件二至五所
    示設計圖說不符，且依證人乙○○前揭證詞，僅能推知原告
    已將附件二至五所示設計圖說交付被告，尚無從推知原告有
    何交付被告如附件六所示圖說之情事存在，故本件應以附件
    二至五頁所示設計圖說作為解釋系爭契約之輔助判斷標準為
    當。
  (2)又據證人即被告之妻甲○○證稱：伊向原屋主購入系爭房屋
    後，因屋況老舊，故打算以全部整修之方式延長使用年限，
    故委託原告整修系爭房屋，但其施作範圍不包括裝潢工程，
    由於系爭房屋內之客、餐廳間原有1 木櫃，經聽取乙○○之
    意見後，同意將客、餐廳間之木櫃打掉，以擴增客廳面積，
    至於木櫃打除後，打算以裝潢或傢俱擺設方式來區隔客、餐
    廳（見本院卷第263 至266 頁）等語，證人乙○○復證稱：
    被告夫妻向伊表示要將建築物外觀翻新，翻新之樣式由伊規
    劃設計，另要求將1 樓地板打掉更換，樓梯作局部變動，室
    內牆壁老舊部分要刮除，重新粉刷；2 樓則希望有3 個房間
    ，當時雙方的共識係依現場狀況施工（見本院卷第25 8 頁
    、第261 頁）等語，參諸系爭估價單列載應施作之敲除工程
    ，僅含1 、2 樓浴室、地板、壁癌牆壁泥作打除、全棟窗框
    拆除、全區木作拆除、三面外牆打除、庭院景觀水池打除、
    圍牆依設計局部打除等項目（見本院卷第45頁），並未及於
    系爭立柱移除，自難認系爭立柱移除係屬系爭契約應施作項
    目之一，系爭契約之履行自不受系爭樑柱能否移除所影響，
    被告辯稱系爭契約係以不能之給付為標的，核與前開約定不
    符，而不可採。
  (3)被告雖辯稱依原告所提出，如附圖二所示之設計圖面顯示，
    將客、廳餐間之木櫃移除後，客、餐廳間應無任何樑柱存在
    ，始能達成原設計之目的，否則即非符合債務本旨之提出等
    語。惟據證人甲○○證述，締約時伊未要求必須將客、餐廳
    打通成為一個空間，僅要求要增大客廳空間，當初的想法是
    等到整修完成後，再以裝潢或傢俱擺設之方式來區隔客、餐
    廳空間（見本院卷第265 頁）等情，及證人乙○○證稱：發
    現系爭立柱時，伊曾建議被告日後找其他業者裝修，雙方雖
    就此曾有討論，但無共識，被告亦未向伊表示如不能移除系
    爭立柱，即不能達成裝修目的（見本院卷第261 頁）乙節以
    觀，可知被告於締約時，並未提出被告須使客、餐廳所在區
    域成為1 個無障礙空間之特別需求，原告主張附圖二所示圖
    面乃拆除工程完成後之示意圖，而非系爭工程之設計圖說等
    語，核與前揭證人證詞大致相符，應屬可採。故兩造締約時
    未預知系爭立柱存在，既不影響系爭契約就客、餐廳區域拆
    除工程之進行，即難認系爭契約有何因系爭立柱存在，致不
    能履行之虞。況被告未將系爭房屋內之裝潢工程委由原告施
    作乙情，業據證人甲○○證述如前，故客、餐廳間木櫃拆除
    後，是否另藉由施作其他裝潢修飾之方式，以減少系爭立柱
    存在之視覺印象，或就系爭立柱妥為規劃，另作功能性之運
    用，即非在系爭契約能否施作之評斷範圍內，併此敘明。
  (4)再經本院偕鑑定人即高雄市結構技師公會陳裕賓結構技師現
    場查勘，鑑定人認系爭立柱倘逕予移除，恐有結構安全之虞
    ，須再加以補強乙節，有勘驗筆錄在卷可稽（見本院卷第17
    7 頁），足見系爭立柱在經相當補強後，非不能移除，原告
    並依鑑定人之要求，提出以施作補強鋼樑、鋼柱基礎、配筋
    之方式後，予以移除系爭立柱之建議書（見本院卷第201 至
    206頁），益徵移除系爭立柱非屬不能給付之工程。
  3.綜上，系爭契約既非以不能之給付為標的，即屬有效。被告
    辯稱系爭契約因給付不能而自始無效云云，尚非可採。
  (二)被告於98年2 月17日所為解除系爭契約之意思表示，是否生
    合法解約之效力？
  1.按因可歸責於債務人之事由，致給付不能者，債權人得請求
    賠償損害。前項情形，給付一部不能者，若其他部分之履行
    ，於債權人無利益時，債權人得拒絕該部之給付，請求全部
    不履行之損害賠償。民法第226 條第1 項、第2 項定有明文
    。次按民法第256 條規定，債權人於有第226 條之情形時，
    得解除其契約。又依系爭契約第7 條第1 項前段約定，雙方
    不得無故任意停止或終止契約（見本院卷第9 頁背面）；再
    依系爭契約第8 條第2 項約定，如原告能完成或已完成工程
    ，而被告有明顯故意刁難工程施工，或以其他非契約約定內
    容或理由拒絕受領工程，經雙方協調2 週後無具體結論時，
    原告得逕予解除契約（見本院卷第10頁），再者，系爭契約
    未再約定其他意定解除事由，堪認系爭契約除經雙方合意解
    除，或有前揭意定解除或法定解除事由存在外，不容其中一
    方片面解除契約。
  2.經查：
  (1)被告於98年2 月17日以原告提出之整修設計圖在客觀上已經
    不能履行為由，向原告為解除契約之通知，有卷附存證信函
    為憑（見本院卷第33頁），惟系爭契約非以不能之給付為標
    的，業經本院審認如前，故被告以系爭契約客觀上已經不能
    履行為由解除契約，自不生合法解除契約之效力。
  (2)被告固辯稱原告為房屋設計、裝修業者，具有房屋設計、工
    程施行之專業能力，卻疏未向主管機關調取系爭房屋竣工圖
    說，致未能於設計階段及時發覺系爭立柱存在，系爭契約乃
    因可歸責於原告之事由，致給付不能云云。惟被告委託原告
    設計規劃系爭工程，並未及於將客、餐廳打通作為一個無障
    礙空間之特殊需求，已如前述，被告謂系爭契約因未將系爭
    立柱納入設計，並予移除，致契約目的不能達成云云，已屬
    無據。又系爭立柱原被包覆在客、餐廳間之木作櫥櫃內，僅
    由外表觀察，尚無從發現系爭立柱乙節，有照片為憑（見本
    院卷第11頁），則原告於上開木櫃打除後，始發現系爭立柱
    存在，即屬發現系爭契約第6 條第4 項約定所謂「施工期間
    漏列或因工程中所產生意料外之工程必須施作項目」，依同
    條項後段約定，應由雙方就該部分工程進行議價後，以增減
    工程款之方式處理（見本院卷第9 頁），原告並提出系爭立
    柱移除建議書，以證其具備移除系爭立柱之能力（見本院卷
    第201 頁），要難謂系爭契約有何因可歸責於原告之事由，
    致給付不能之情事存在。況依附件所載各項工程內容以觀，
    縱認移除系爭立柱亦屬敲除工程之一部，則該移除工程並不
    影響其他工程項目之進行，亦難謂系爭工程有何全部不能履
    行之情事存在。
  (3)被告雖辯稱：原告未另提供替代方案之結構圖及鋼筋配置圖
    ，致鑑定人無從判斷原告所提出之系爭立柱移除建議書是否
    可行，不能僅憑建議書之提出，遽謂系爭契約非以不能之給
    付為標的云云。但查，系爭立柱移除建議書已載明補強鋼柱
    、鋼樑結構之計算式及結果，並敘明施工過程中臨時支架之
    設置及最終鋼樑、鋼柱定位方式（見本院卷第204 至206 頁
    ），而鋼筋配置方式則在確認原告所提出之上開方案是否已
    足替代系爭立柱原有功能，以維系爭房屋結構安全無虞，自
    不能以原告未提出鋼筋配置圖，反論系爭立柱不能移除。此
    外，被告前於98年2 月17日即以存證信函表明解約，拒絕給
    付工程款（見本院卷第33頁），證人甲○○復證稱：縱系爭
    立柱得以移除，並以其他方式補強支撐，其亦不願施行該工
    程（見本院卷第266 頁、第267 頁）等情至明，足見縱原告
    完成系爭立柱移除補強設計，被告亦無履約意願，而系爭立
    柱如何移除補強，攸關原告智慧財產著作之提出與實施，既
    被告拒絕付費，原告自無義務向被告提出詳細鋼筋配置圖，
    以明移除系爭立柱之具體工法，要難執此遽為對原告不利之
    判斷。
  (4)末按，工作未完成前，定作人得隨時終止契約。但應賠償承
    攬人因契約終止而生之損害。民法第511 條固有明定。惟被
    告於98年2 月17日所為存證信函通知，非依民法第511 條規
    定行使契約終止權，業據被告陳述綦詳，故本件並無前揭規
    定之適用，附此敘明。
  3.綜上，本件並無法定或意定解約事由存在，被告於98年2 月
    17日以存證信函所為片面解約之意思表示，不生合法解約效
    力，兩造間仍有系爭契約關係存在。
  (三)系爭工程是否因可歸責於被告之事由致不能完成？
  1.按工作需定作人之行為始能完成者，而定作人不為其行為時
    ，承攬人得定相當期限，催告定作人為之。民法第507 條第
    1 項定有明文。又依系爭契約第4 條第1 項第2 款約定，被
    告應於系爭工程開工日前1 天，給付原告開工款70萬元；同
    條第2 項前段復約定，前開各期報酬應於隔日付清（見本院
    卷第8 頁背面），再依系爭契約第6 條第4 項約定，原告於
    施工期間漏列或因工程中所產生意料外之工程必須施作項目
    ，而均未列於估價單中，則原告為使工程順利進行，應誠實
    報價追加未列工程施工項目，且向被告解釋說明後，被告須
    配合辦理以利工程進行，付款則按系爭契約同條第3 項增減
    工程款方式辦理（見本院卷第9 頁）。
  2.經查：
  (1)原告於98年2 月6 日以乙○○之名義，寄發存證信函向被告
    為開工之通知，並請於文到5 日內配合進場施工，並依系爭
    契約支付第2 期工程款70萬元，上開存證信函業經被告於98
    年2 月6 日收訖之事實，有存證信函、回執在卷可稽（見本
    院卷第11頁、第72頁），而乙○○乃代表原告與被告接洽系
    爭工程設計、施工細節之人，為被告所不爭執，且據證人甲
    ○○證述在卷（見本院卷第264 頁），堪認原告以乙○○所
    為前開通知，已足生使被告知悉系爭工程已經開工之效力，
    被告辯稱上開存證信函通知非以原告名義為之，不生開工通
    知之效力，尚非可採。故被告自應於收受上開存證信函之日
    起5 日內，即於98年2 月11日前履行定作人之協力義務，配
    合原告進場施工。又原告於系爭契約履行期間始發現系爭立
    柱存在，倘被告認有將系爭立柱移除，或施以美化或整修工
    程之必要，揆諸前引契約約定，被告於原告依誠實信用原則
    ，就該施工項目內容為報價追加，並予解釋說明後，即應配
    合辦理施工，始謂已盡定作人之協力義務。惟被告於收受開
    工通知後，未依約給付第2 期工程款，卻於98年2 月17日以
    存證信函向原告為解除契約之意思表示（見本院卷第33頁）
    ，可見被告已於98年2 月17日表明拒絕配合原告進場施工，
    且無意願繼續履約，故原告主張系爭工程因被告拒為協力義
    務，致不能繼續施工，尚屬非虛。
  (2)被告雖辯稱：原告於工程設計階段，即自被告取得系爭房屋
    鑰匙，倘原告就系爭契約是否合法解除，仍有爭執，自得逕
    持系爭房屋鑰匙，隨時入內施工，被告並未阻撓原告施工云
    云，然其辯解已與前揭98年2 月17日存證信函文義相悖，復
    與證人即甲○○自承，雙方因就系爭立柱之處理，未能達成
    共識，已無意繼續施作系爭工程（見本院卷第266 頁）乙情
    不符，而不可採。
  3.綜上，系爭工程因可歸責於被告之事由，致不能完成，應堪
    認定。
  (四)原告依系爭契約第4 條第1 項第2 款約定請求給付工程款70
    萬元，暨自98年2月7日起之法定遲延利息，有無理由？
  1.按被告於系爭工程開工前1 天應給付原告開工款70萬元，於
    系爭工程拆除完成及空間隔局放樣完成時（不含圍牆拆除）
    ，被告應給付原告工程款1,225,000 元，上開款項應於翌日
    以現金或即期支票付清乙節，系爭契約第4 條第1 項第2款
    、第3 款及同條第2 項已有明定（見本院卷第8 頁背面）。
  2.查原告於98年2 月6 日由系爭工程負責人乙○○具名寄發存
    證信函，向被告為開工通知，經被告於同日收訖之事實，已
    如前述，而系爭工程中之木作拆除項目已進行完畢之事實，
    為兩造所不爭執（見本院卷第299 頁），並有現場照片為憑
    （見本院卷第113 頁），足認原告於寄發開工通知後，迄98
    年2 月17日被告以存證信函通知拒絕繼續履約前，已經經開
    始施工，並完成如附件編號壹、3 所示全區木作拆除項目，
    故原告主張依系爭契約第4 條第1 項第2 款、第2 項約定，
    請求被告給付工程款70萬元，及自通知開工之翌日即98 年2
    月7 日起按年息5%計算之利息，係有理由。
  (五)系爭契約第4 條之2 約定是否具違約金之性質？法院得否酌
    減？原告依系爭契約第4 條之2 約定，請求被告給付1,225,
    000 元，有無理由？
  1.原告固主張系爭契約第4 條之2 約定乃第4 條工程總價分期
    給付約定之加速條款，被告於違約時即喪失分期給付工程款
    之利益，應一次付清工程總價，前開約定不具違約金約定之
    性質，依法不得酌減。惟被告否認之，辯稱：系爭契約第4
    條之2 約定，係屬損害賠償總額預定性違約金等語。經查：
  (1)按稱承攬者，謂當事人約定，一方為他方完成一定之工作，
    他方俟工作完成，給付報酬之契約。民法第490 條第1 項定
    有明文。又依民法第505 條規定，報酬，應於工作交付時給
    付之，無須交付者，應於工作完成時給付之。工作係分部交
    付，而報酬係就各部分定之者，應於每部分交付時，給付該
    部分之報酬。是以承攬人原則上負有先完成工作之義務，定
    作人俟工作完成並交付時，始負有給付報酬之義務，亦即關
    於承攬報酬給付與承攬工作間係立於同時履行之地位。依系
    爭契約第4 條第1 項約定，系爭工程總價金為350 萬元，被
    告應於簽約時支付定金35萬元，再於系爭工程開工日前1 日
    給付開工款70萬元，嗣於拆除及空間隔局放樣完成時（不含
    圍牆拆除）應給付工程款1,225,000 元，於系爭工程完成70
    % 時給付工程款105 萬元，最後於系爭工程驗收完畢時給付
    175,000 元（見本院卷第8 頁背面）之文義以觀，兩造雖約
    定被告有先為給付報酬之義務，然依揆諸前引規定及說明，
    被告於各該階段工程開始之先所為給付，與各該階段應完成
    之工程交付係立於同時履行地位，自與分期清償價款有別，
    合先敘明。
  (2)次按失權特約謂當事人約定債務人不於適當時期，或不依適
    當方法履行債務時，應喪失其既得權利，亦即債務人之既得
    權利附有解除條件，於條件成就時其權利消滅；惟違約金之
    約定係使債務人於債務不履行時負擔債務，兩者並不相同。
    系爭契約第4 條之2 固約定，契約期限內因可歸責於被告之
    事由，致原告無法進行受委託事務者，被告應即付清全部酬
    金（見本院卷第8 頁背面）等語，惟系爭契約第4 條第1 項
    就工程款付款時期之約定，與分期清償之約定有別，已如前
    述，被告既不因系爭契約第4 條第1 項約定，而取得展期清
    償之權利，自無喪失期限利益可言，揆諸前引說明，被告既
    不因系爭契約第4 條之2 約定而喪失既得權利，該約定自不
    具失權特約之性質。又被告於系爭契約約定之各階段工程未
    完工時，本無須給付工程款，惟依系爭契約第4 條之2 約定
    ，倘因可歸責於被告之事由，致不能完成系爭工程時，被告
    即須賠償原告於系爭契約義務實現時，相當於系爭工程總價
    款之預期可得利益350 萬元，揆諸前引說明，被告既因系爭
    契約第4 條之2 約定，而於不履行定作人之協力義務時負擔
    債務，則該約定性質係屬違約金之約定，應堪認定。故原告
    主張系爭契約第4 條之2 約定係屬加速條款之約定（見本院
    卷第300 頁），尚非可採。
  (3)再按違約金，除當事人另有訂定外，視為因不履行而生損害
    之賠償總額。其約定如債務人不於適當時期或不依適當方法
    履行債務時，即須支付違約金者，債權人除得請求履行債務
    外，違約金視為因不於適當時期或不依適當方法履行債務所
    生損害之賠償總額，民法第250 條第2 項亦有明定。查系爭
    工程因被告拒不配合施工，而無法完成，經原告以98年2 月
    6 日存證信函催告被告於文到5 日內，即於98年2 月11日以
    前履行協力義務，仍遭被告拒絕之事實，業經本院審認如前
    ，惟原告不解除契約，仍請求被告履行協力義務，並依系爭
    契約第4 條之2 約定，請求被告支付違約金乙節，業據原告
    陳明在卷（見本院卷第131 頁），且雙方就該違約金之性質
    並未為其他特別約定，揆諸前引規定，系爭契約第4 條之2
    應視為因定作人不於適當時期，或不依適當方法履行協力義
    務所生之賠償總額預定性違約金。
  2.又當事人約定之違約金過高者，法院固得依民法第252 條規
    定，酌減至相當之數額，然是否相當，仍應依一般客觀事實
    ，社會經濟狀況，及債務人若能如期履行債務，債權人可得
    享受之一切利益為衡量酌定之標準。經查：
  (1)原告於系爭契約簽立後，已完成系爭工程設計、規劃，並於
    98年2 月6 日為開工通知後，完成系爭估價單所示敲除工程
    中之全區木作拆除作業之事實，業經本院審認如前。再依系
    爭估價單所示，原告就系爭工程所為設計規劃之報酬為9 萬
    元，而敲除工程為系爭契約應施作之六大工程項目之一，該
    部分工程款319,000 元占全部工程總價9%（即319,000 ÷3,
    500, 000=0.091，小數點下兩位四捨五入），至於已施作完
    成之全區木作拆除項目所需工程款30,000元，僅占敲除工程
    款9%（即30,000÷319,000=0.094 ，小數點下兩位四捨五入
    ），堪認系爭工程除設計規劃外，原告已施作之工程項目約
    占全部工程0.81% 。又被告於簽約時已支付原告第一期款35
    萬元之事實，為兩造所不爭執，可見被告所預付之工程款已
    足支應原告所為設計、規劃及木作拆除工程之報酬。再參諸
    系爭契約第4 條第1 項第3 款約定，被告於拆除工程完成及
    空間隔局放樣完成時，應給付工程款1,225,000 元（見本院
    卷第8 頁背面）等情以觀，足認原告因被告拒不履行協力義
    務，致無法順利進行除木作拆除以外之敲除工程，並進行空
    間隔局放樣，其在此時期所受損害，應限於因進行或預備進
    行敲除工程所支出之費用，及於完成敲除工程、空間隔局放
    樣後，依系爭契約第4 條第1 項第3 款約定預期可得之利益
    。故被告辯稱原告依系爭契約第4 條之2 約定，逕請求被告
    支付相當於全部工程款350 萬元之違約金係有過高，應予酌
    減，係屬可採。
  (2)原告就系爭工程進行設計、規劃之報酬為90,000元，進行敲
    除工程所需工程款為319,000 元，合計409,000 元，有系爭
    契約估價單為憑（見本院卷第45頁），扣除被告已支付之第
    一期款35萬元後，就原告已進行之上開工程尚不足工程款59
    ,000元，是以原告因被告拒不履行協力義務，而受有進行上
    開工程費用支出之損害59,000元，應堪認定。原告雖主張為
    進行敲除工程，已支付廠商第1 期工程款10萬元、第2 期工
    程款10萬元、泥作拆除定金15萬元及第1 期水電工程款4 萬
    元，合計39萬元等情，並提出卷附收據為憑（見本院卷第29
    5 至296 頁），惟除水電工程款預付收據外，其餘收據所示
    之敲除工程總價款為35萬元（即10+10+15=35 ），顯逾系爭
    契約估價單所示敲除工程項目總價319,000 元，而與系爭契
    約約定不符，原告復未舉證證明兩造事後有何追加敲除工程
    價款之情事，其主張就逾59,000元部分尚非可採。
  (3)又原告倘如期完成敲除工程、空間隔局放樣後，被告即應依
    系爭契約第4 條第1 項第3 款約定，給付工程款1,225,000
    元，已如前述，佐以財政部公告之營利事業各業同業利潤標
    準（下稱同業利潤標準）所示，營造業中之房屋修繕業淨利
    率為所得10% （見本院卷第303 頁）乙節，可知原告開始進
    行下一階段工程之預期可得利潤為122,500 元（即1,225,00
    0 ×10%=122,500 元）。原告固主張系爭工程預期可得之利
    潤為工程總價款15% 云云，惟未據原告舉證以實其說，而不
    可採。原告另主張縱依同業利潤標準為認定準則，亦應按房
    屋修繕業之毛利率21% 計算所失利益云云，惟按所失利益，
    係指原告於扣除成本後預期可得之利潤，自不宜以扣除成本
    前之毛利率逕為認定原告所失利益之依據，原告前開主張亦
    不可採。
  (4)從而，原告因被告於敲除工程階段拒不履行協力義務，所受
    損害、所失利益為181,500 元。故原告依系爭契約第4 條之
    2 所請求之違約金應以不逾181,500 元為適當，逾此範圍者
    ，容有過高，應予酌減。
  3.末按，工作需定作人之行為始能完成者，而定作人不為其行
    為時，承攬人得定相當期限，催告定作人為之。定作人不於
    前項期限內為行為者，承攬人得解除契約，並得請求賠償因
    契約解除而生之損害。民法第507 條第1 項、第2 項固有明
    定。惟承攬人如不請求賠償因契約解除而生之損害，亦得請
    求定作人支付為此特別約定之違約金，但於請求給付違約金
    後，即不得更行請求賠償因遲延給付所生損害。原告就被告
    拒不履行定作人協力義務所生損害，既依系爭契約第4 條之
    2 約定請求支付違約金，揆諸前引說明，即不得更行請求賠
    償因契約解除所生之損害，附此敘明。
五、綜上所述，原告依系爭契約第4 條約定，請求被告給付70萬
    元及自催告配合開工翌日即98年2 月7 日起至清償日止，按
    年息5%計算之利息；暨依系爭契約第4 條之2 約定，請求被
    告給付181,500 元，及自起訴狀繕本送達翌日即98年3 月27
    日起至清償日止，按年息5%計算之利息，均有理由，應予准
    許。逾此部分之請求，則無理由，應予駁回。
六、本判決第1 項經兩造分別陳明願供擔保請准宣告假執行、免
    為假執行，經核於法均無不合，各酌定相當之擔保金額准許
    之。至於原告其餘假執行之聲請，因原告其餘之訴遭駁回而
    失所附麗，應併予駁回。
據上論結，原告之訴為一部有理由、一部無理由，依民事訴訟法
第79條、第390條第2項、第392條第2項規定，判決如主文。
中    華    民    國    99    年    6     月    18    日
                  民事第五庭  法  官  賴文姍
正本係照原本作成。
如不服本判決，應於送達後20日內，向本院提出上訴狀並表明上
訴理由，如於本判決宣示後送達前提起上訴者，應於判決送達後
10日內補提上訴理由書（須附繕本）。
中    華    民    國    99    年    6     月    18    日
                              書記官  林秀珍

司法院資訊處製作；財團法人民間司法改革基金會備份。
